---
title: "Desarrollo análisis OE1: caracterización oferta académica"
author: "Francisca González"
output: github_document
editor: visual
---

```{css, echo = FALSE}
/* Formato de todo el documento */
body {
  font-family: "Times New Roman", Times, serif;
  text-align: justify;
} 
/* Formato pie de página */
.pie-pagina {
  margin-top: 100px;
  border-top: 1px solid #ccc;
  padding-top: 10px;
  color: #666;
  font-size: 0.9em;
  font-family: "Times New Roman", Times, serif;
  text-align: justify; 
} 
```

```{r setup, include=FALSE, warning=FALSE, message=FALSE}
cat("\014") #Limpieza de consola
rm(list = ls()) #Limpieza Enviroment
gc() # liberación memoria inicial

# Carga de Librerías
library(tidyverse)  # Manipulación de datos y visualización
library(cluster)    # Para algoritmo K-means
library(scales)     # Para normalización de datos
library(stringi)    # Limpieza de texto
library(rio)        # Lectura de archivos
library(dplyr)      # Útil para muchas funciones
library(stringr)     # Manipulación textos
library(data.table)  #para fusionar bases
library(knitr)      # tablas
library(kableExtra)

# Configuración de carpetas
path_oferta <- "C:/Users/fcaag/OneDrive - Universidad Católica de Chile/U/9Semestre/Taller de título I/OE1/Base de Datos/Oferta_Academica_2010_al_2025_SIES_02_06_2025_WEB_E.csv"

path_matricula <- "C:/Users/fcaag/OneDrive - Universidad Católica de Chile/U/9Semestre/Taller de título I/OE1/Base de Datos/Matricula_2007_2025_WEB_15_07_2025.csv"
```

### 1. Recolección y fusión de bases de datos

Se trabajará con las bases de datos 'Oferta Académica' y 'Matrícula de Postgrado' del SIES, importadas a continuación.

```{r, message = FALSE}
# Importación de bases de datos con Latín-1 para leer los tíldes, y con títulos en minúscula
data_oferta_OG <- import(path_oferta, encoding = "Latin-1") %>% rename_with(tolower)
data_matricula_OG <- import(path_matricula, encoding = "Latin-1") %>% rename_with(tolower)
```

#### 1.1 Selección datos de interés

En primera instancia, se filtrará la base de datos Oferta académica por la variable 'año', seleccionando de 2016 a 2026, y por la variable 'nivel global', seleccionando los programas de Posgrado. Se hará la misma selección para la base Matrícula. A su vez, se filtrará cada base por el nivel global, seleccionando únicamente los programas de posgrado.

```{r, message=FALSE, comment="Filtración bases"}
# Filtraje de la Oferta Académica
data_oferta <- data_oferta_OG %>% 
  # Filtrado por años
  filter(año %in% c("OFE_2016", "OFE_2017", "OFE_2018", "OFE_2019", "OFE_2020", 
                    "OFE_2021", "OFE_2022", "OFE_2023", "OFE_2024", "OFE_2025")) %>% 
  # Filtrado por nivel global
  filter(`nivel global` == "Posgrado") %>%
  # Extracción de "OFE_" para que solo quede el año
  mutate(año = stringr::str_extract(año, "\\d{4}"))

# Filtraje de Matrícula
data_matricula <- data_matricula_OG %>% 
  # Filtrado por años
  filter(año %in% c("MAT_2016", "MAT_2017", "MAT_2018", "MAT_2019", "MAT_2020", 
                    "MAT_2021", "MAT_2022", "MAT_2023", "MAT_2024", "MAT_2025")) %>% 
  # Filtrado `pr nivel global
  filter(`nivel global` == "Posgrado") %>%
  # Extracción "MAT_" para que solo quede el año
  mutate(año = stringr::str_extract(año, "\\d{4}"))

```

#### 1.2 Cruce de bases

Una vez seleccionada la información de interés (2016-2025), se fusionarán las bases a través de la llave 'Código carrera', lo cual permite asociar ambas fuentes de información a un mismo dataset.

```{r, message=FALSE}
# Normalización nombre llave y minúscula 
data_matricula <- data_matricula %>% 
  rename(llave = "código carrera") %>% 
  mutate(llave = as.character(llave))

data_oferta <- data_oferta %>% 
  rename(llave = "código único") %>% 
  rename_with(tolower) %>% 
  mutate(llave = as.character(llave))

 # uso de data table para evitar el crash al unir las bases
dt_oferta <- as.data.table(data_oferta)
dt_matricula <- as.data.table(data_matricula)

# llaves para el cruce
setkey(dt_oferta, llave, año)
setkey(dt_matricula, llave, año)

# fusion
fulldata <- as_tibble(merge(dt_oferta, dt_matricula, all = TRUE, by = c("llave", "año")))

# Limpieza de ram necesario para evitar caída del programa
rm(dt_oferta, dt_matricula)
gc()

fulldata <- fulldata %>% 
  # Unificar variables que se duplicaron en la fusión de datos.
  mutate(
    `área del conocimiento` = coalesce(`área del conocimiento.x`, `área del conocimiento.y`),
    `área carrera genérica` = coalesce(`área carrera genérica.x`, `área carrera genérica.y`),
    `nombre sede` = coalesce(`nombre sede.x`, `nombre sede.y`),
    `nombre carrera` = coalesce(`nombre carrera.x`, `nombre carrera.y`),
    modalidad = coalesce(modalidad.x, modalidad.y),
    jornada = coalesce(jornada.x, jornada.y),
    `nivel global` = coalesce(`nivel global.x`, `nivel global.y`)
  ) %>%
  
  # Eliminar duplicadas
 select(-any_of(c(
    "área del conocimiento.x", "área del conocimiento.y",
    "área carrera genérica.x", "área carrera genérica.y",
    "nombre sede.x",           "nombre sede.y",
    "nombre carrera.x",        "nombre carrera.y",
    "modalidad.x",               "modalidad.y",
    "jornada.x",                 "jornada.y",
    "nivel global.x",          "nivel global.y"
  ))) 

```

#### 1.3 Filtro de datos de interés

```{r}
  # Filtro programas magister y doctorado
fulldata <- fulldata %>%
  filter(
         `carrera clasificación nivel 1` %in% c("Magister", "Doctorado"),
         `carrera clasificación nivel 2` %in% c("Magister", "Doctorado"))

  # Visualización de variables restantes
glimpse(fulldata)
```

### 2. Criterios de selección y filtrado de muestra

Filtración de base antes de clasificar los programas de posgrado según las categorías de interés. Se filtró la base según las áreas de Arte y Arquitectura, Ciencias Sociales, Ciencias, y Tecnología, de la clasificación de la variable ‘áreas del conocimiento’.

```{r}
# Visualización de áreas de clasificación existentes  
fulldata %>% 
  distinct(`área del conocimiento`, `cine-f 2013 subarea`, `cine-f 2013 área`)

# Filtración áreas de interés
fulldata <- fulldata %>%
  filter(`área del conocimiento` %in% c("Ciencias Sociales", "Tecnología", "Arte y Arquitectura", "Ciencias Básicas", "Humanidades")) 
  # visualización áreas restantessr
  fulldata %>%
    distinct(`área del conocimiento`, `cine-f 2013 subarea`, `cine-f 2013 área`)
 
```

Creación de nueva variable *"categoría interés"*, donde se clasifican los programas de carreras de posgrado en las disciplinas de: - arquitectura - urbanismo - geografía - interdisciplina

```{r}
# mover las columnas a observar juntas para facilitar la selección
fulldata <- fulldata %>% 
  relocate(llave, .before = `nombre carrera`, `nombre institución`, `año`)

# selección manual programas por llave
fulldata <- fulldata %>%
  mutate(`categoría de interés` = case_when(
    
    #Arquitectura
      llave %in% c(
        "I10S5C604J5V1", "I26S1C201J3V1", "I2S1C575J3V1", "I31S1C386J4V1", "I45S1C220J1V1", "I45S4C220J1V1", "I4S1C702J2V1", "I4S1C807J2V1",
        "I70S1C894J1V1", "I71S1C280J2V1", "I75S1C157J1V1", "I75S1C271J1V1", "I10S4C224J2V1", "I45S4C814J1V1", "I45S4C814J5V1", "I70S1C907J1V1",
        "I31S1C305J1V1","I39S2C288J1V1", "I39S6C288J2V1", "I85S1C278J2V1", "I86S4C630J1V1", "I86S4C83J1V1", "I87S1C703J1V1", "I88M2017N4",
        "I89S1C212J2V1","I89S3C388J1V1", "I91S1C388J1V1", "I91S1C490J1V1", "I92S1C237J1V1"
      ) ~ "Arquitectura",
      
      #Urbanismo
      llave %in% c(
        "I20S1C475J2V1", "I22S1C328J2V1", "I70S1C741J1V1", "I20S1C928J3V1", "I10M2017N97", "I84S2C521J1V1", "I86S4C1305J1V1", "I86S4C98J1V1",
        "I94S1C100J2V2"
      ) ~ "Urbanismo",
      
    
    # Geografía
    llave %in% c("I10S12C230J5V1", "I10S6C230J2V1", "I11S1C183J2V1", "I13S1C472J2V1", "I19S1C633J4V1", "I39S6C536J4V1", "I69S1C452J2V1",
    "I70S1C1000J3V1", "I70S1C530J1V1", "I70S1C531J1V1", "I70S1C908J1V1", "I71S1C160J2V1", "I71S1C160J2V1", "I76S1C260J1V1", "I78S1C159J1V1",
    "I85S1C510J4V1", "I86S5C419J2V1", "I86S5C419J2V1", "I87S1C495J2V1"
    )  ~ "Geografía",
    
    # Interdisciplina
    llave %in% c("I11S1C106J2V1", "I11S1C184J2V1", "I19S1C602J4V1", "I22S1C316J3V1", "I2S1C213J2V1", "I3S1C309J2V1", "I4S1C195J2V1",
    "I70S1C529J5V1", "I70S1C900J1V1", "I72S1C321J2V1", "I75S1C144J1V1", "I75S1C242J1V1", "I85S1C546J1V1", "I86S4C421J1V1", "I86S4C422J1V1",
    "I86S4C425J1V1", "I86S4C614J2V1", "I87M2017N40", "I86S4C84J1V1", "I87S1C566J1V1", "I87S1C664J1V1", "I87S1C707J1V1", "I90S1C519J1V1",
    "I90S1C587J1V1"
      
    ) ~ "Interdisciplina",
    
    # programas restantes
      TRUE ~ "Otros"
  ))

# Visualización
tab_programasinteres <- fulldata %>%
  filter(`categoría de interés` %in% c("Geografía", "Urbanismo", "Arquitectura", "Interdisciplina")) %>% 
  select(`categoría de interés`, llave, año, `nombre carrera`, `nombre institución`) %>% 
  arrange(`categoría de interés`, `nombre institución`)


# exportar tabla en hmtl
tab_programasinteres %>%
  kbl(format = "html") %>%
  kable_styling(bootstrap_options = c("striped", "hover")) %>%
  save_kable(file = "tabla_programas.html")

# tabla formato md para que se pueda leer en github
tabla_markdown <- tab_programasinteres %>%
  kbl(format = "markdown")
writeLines(tabla_markdown, "tabla_programas.md")

# resultados selección
count(fulldata, `categoría de interés` %in% c("Arquitectura", "Urbanismo", "Geografía", "Interdisciplina"))
```

Filtrar todos los programas que no son de interés (aquellos categorizados como "otros")

```{r, warning=FALSE}
# filtración muestra en categorías de interés
fulldata <- fulldata %>%
  filter(`categoría de interés` %in% c("Arquitectura", "Urbanismo", "Geografía", "Interdisciplina")) 
  
# resultados por programas - área
fulldata %>%
  filter(año == 2016:2025) %>% group_by(`categoría de interés`) %>% summarise(`llave`=n()) %>% arrange(`categoría de interés`) 
```

### 3. Análisis por variables

#### 3.1 Ánalisis tendencias generales y evolución de oferta


- Temporalidad y Espacio

En primer lugar, se realizó un análisis de la evolución en la cantidad de programas ofrecidos por área, elaborando una tabla y gráficos para poder visualizar los datos.


```{r, warning=FALSE}
library(scales) 
library(janitor)

# ANÁLISIS N PROGRAMAS TEMPORALIDADES (tabla y visualización)
# colores
colores_areas <- c(
  "Arquitectura"    = "#CD1076", 
  "Urbanismo"       = "#A2CD5A", 
  "Geografía"       = "#79CDCD", 
  "Interdisciplina" = "#CD950C"
)

# datos n programas 2016-2025
n_programas_temporal <- fulldata %>%
  mutate(año = as.numeric(as.character(año))) %>%
  filter(año >= 2016 & año <= 2025) %>%
  group_by(año, `categoría de interés`) %>%
  summarize(total_programas = n_distinct(llave), .groups = "drop")

# Tabla n programas 2016-2025
tabla_temporal_matriz <- n_programas_temporal %>%
  pivot_wider(
    names_from = año,              
    values_from = total_programas, 
    values_fill = 0                
  ) %>%
  arrange(`categoría de interés`) %>%
  adorn_totals(where = c("row", "col"), name = "Total")
cat("\n============================================================\n",
    "   DISTRIBUCIÓN TEMPORAL PROGRAMAS POR ÁREA DE INTERÉS (2016-2025)\n",
    "============================================================\n")
print(tabla_temporal_matriz)

# Visualización n programas 2016-2025
ggplot(n_programas_temporal, aes(x = año, y = total_programas, group = `categoría de interés`)) +
  geom_line(aes(color = `categoría de interés`), linewidth = 1.0) +  
  geom_point(aes(color = `categoría de interés`), size = 2.0) + 
  
  scale_color_manual(values = colores_areas) +
  scale_y_continuous(labels = label_comma(big.mark = "."), expand = expansion(mult = c(0, 0.1))) +
  scale_x_continuous(breaks = 2016:2025) + 
  
  labs(
    title = "Evolución Temporal de Oferta de Programas por Área de Estudio (2016-2025)",
    x = "Año", 
    y = "Total Programas",
    color = "Área de Estudio" 
  ) +
  theme_minimal(base_size = 10) + 
  theme(
    legend.position = "bottom", 
    axis.text.x = element_text(angle = 45, hjust = 1),
    panel.grid.minor = element_blank()
  )

# ult 4 años
n_programas_temporal2125 <- fulldata %>%
  mutate(año = as.numeric(as.character(año))) %>%
  filter(año >= 2021 & año <= 2025) %>%
  group_by(año, `categoría de interés`) %>%
  summarize(total_programas = n_distinct(llave), .groups = "drop")

# ult 4 años visualizacion
ggplot(n_programas_temporal2125, aes(x = año, y = total_programas, group = `categoría de interés`)) +
  geom_line(aes(color = `categoría de interés`), linewidth = 1.0) + 
  geom_point(aes(color = `categoría de interés`), size = 2.0) + 
  
  scale_color_manual(values = colores_areas) +
  scale_y_continuous(labels = label_comma(big.mark = "."), expand = expansion(mult = c(0, 0.1))) +
  scale_x_continuous(breaks = 2021:2025) +
  
  labs(
    title = "Evolución Temporal de Oferta de Programas por Área de Estudio (2021-2025)",
    x = "Año", 
    y = "Total Programas",
    color = "Categoría de Interés"
  ) +
  theme_minimal(base_size = 10) +
  theme(
    legend.position = "bottom",
    axis.text.x = element_text(angle = 45, hjust = 1),
    panel.grid.minor = element_blank()
  )
```

Ahora bien, además del análisis de la cantidad de programas ofrecidos por área en función de los años, se hizo un análisis de la oferta de los programas en función de la temporalidad y el espacio.

```{r, warning=FALSE}
fulldata %>%
  distinct(`región`)

n_programas_espacial <- fulldata %>%
  mutate(año = as.numeric(as.character(año))) %>%
  filter(año >= 2016 & año <= 2025) %>%
  group_by(`región`, `categoría de interés`) %>%
  summarize(total_programas = n_distinct(llave), .groups = "drop")

tabla_espacial_matriz <- n_programas_espacial %>%
  pivot_wider(
    names_from = `categoría de interés`,
    values_from = total_programas,
    values_fill = 0
  ) %>%
  arrange(`región`) %>%
  adorn_totals(where = c("row", "col"), name = "Total Territorial")

cat("\n============================================================\n",
    "   MATRIZ DE DISTRIBUCIÓN DE PROGRAMAS POR REGIÓN (2016-2025)\n",
    "============================================================\n")
print(tabla_espacial_matriz)

maximo_eje_horizontal <- n_programas_espacial %>%
  group_by(`región`) %>%
  summarize(total_region = sum(total_programas)) %>%
  pull(total_region) %>%
  max()

ggplot(n_programas_espacial, aes(x = reorder(`región`, total_programas, sum), y = total_programas, fill = `categoría de interés`)) +
  geom_bar(stat = "identity", position = "stack", width = 0.7) +
  scale_fill_manual(values = colores_areas) +
  scale_y_continuous(labels = label_comma(big.mark = "."), 
                     limits = c(0, maximo_eje_horizontal), 
                     expand = expansion(mult = c(0, 0.05))) + 
  coord_flip() +  
  labs(
    title = "Distribución Regional de la Oferta de Programas (2016-2025)",
    subtitle = "Total acumulado por disciplina y por territorio",
    x = "Región",
    y = "Cantidad de Programas Ofrecidos",
    fill = "Categoría de Interés"
  ) +
  theme_minimal(base_size = 10) +
  theme(
    legend.position = "bottom",
    panel.grid.minor = element_blank(),
    plot.title = element_text(face = "bold", size = 11),
    plot.subtitle = element_text(size = 9, italic = TRUE)
  )

# ult 4 años
n_programas_espacial2125 <- fulldata %>%
  mutate(año = as.numeric(as.character(año))) %>%
  filter(año >= 2021 & año <= 2025) %>%
  group_by(`región`, `categoría de interés`) %>%
  summarize(total_programas = n_distinct(llave), .groups = "drop")

tabla_espacial_matriz2125 <- n_programas_espacial2125 %>%
  pivot_wider(
    names_from = `categoría de interés`,
    values_from = total_programas,
    values_fill = 0
  ) %>%
  arrange(`región`) %>%
  adorn_totals(where = c("row", "col"), name = "Total Territorial")

cat("\n============================================================\n",
    "   MATRIZ DE DISTRIBUCIÓN DE PROGRAMAS POR REGIÓN (2021-2025)\n",
    "============================================================\n")
print(tabla_espacial_matriz2125)

ggplot(n_programas_espacial2125, aes(x = reorder(`región`, total_programas, sum), y = total_programas, fill = `categoría de interés`)) +
  geom_bar(stat = "identity", position = "stack", width = 0.7) +
  scale_fill_manual(values = colores_areas) +
  scale_y_continuous(labels = label_comma(big.mark = "."), 
                     limits = c(0, maximo_eje_horizontal), 
                     expand = expansion(mult = c(0, 0.05))) + 
  coord_flip() +  
  labs(
    title = "Distribución Regional de la Oferta de Programas (2021-2025)",
    subtitle = "Total por área disciplinar y por territorio de los últimos 4 años",
    x = "Región",
    y = "Cantidad de Programas Ofrecidos",
    fill = "Categoría de Interés"
  ) +
  theme_minimal(base_size = 10) +
  theme(
    legend.position = "bottom",
    panel.grid.minor = element_blank(),
    plot.title = element_text(face = "bold", size = 11),
    plot.subtitle = element_text(size = 9, italic = TRUE)
  )

```
```{r, warning=FALSE}
n_programas_tiempo_espacio_area <- fulldata %>%
  mutate(año = as.numeric(as.character(año))) %>%
  filter(año >= 2016 & año <= 2025) %>%
  group_by(`región`, `categoría de interés`, año) %>%
  summarize(total_programas = n_distinct(llave), .groups = "drop")

tabla_evolucion_area_regional <- n_programas_tiempo_espacio_area %>%
  pivot_wider(
    names_from = año,              
    values_from = total_programas, 
    values_fill = 0                
  ) %>%
  arrange(`región`, `categoría de interés`) %>%
  adorn_totals(where = c("row", "col"), name = "Total General")

cat("\n====================================================================================\n",
    "   MATRIZ TRIDIMENSIONAL: EVOLUCIÓN TEMPORAL REGIONAL POR ÁREA DE INTERÉS (2016-2025)\n",
    "====================================================================================\n")
print(tabla_evolucion_area_regional)

n_programas_tiempo_espacio <- fulldata %>%
  mutate(año = as.numeric(as.character(año))) %>%
  filter(año >= 2016 & año <= 2025) %>%
  group_by(año, `región`, `categoría de interés`) %>%
  summarize(total_programas = n_distinct(llave), .groups = "drop")

lista_regiones <- unique(n_programas_tiempo_espacio$`región`)

for (reg in lista_regiones) {
  
  datos_region_actual <- n_programas_tiempo_espacio %>% 
    filter(`región` == reg)

  p <- ggplot(datos_region_actual, aes(x = año, y = total_programas, group = `categoría de interés`)) +
    geom_line(aes(color = `categoría de interés`), linewidth = 1.2) +  
    geom_point(aes(color = `categoría de interés`), size = 2.5) + 
    
    scale_color_manual(values = colores_areas) +
    scale_x_continuous(breaks = 2016:2025) + 
    scale_y_continuous(labels = label_comma(big.mark = "."), 
                       expand = expansion(mult = c(0.1, 0.1))) +
    
    labs(
      title = paste("Evolución de Oferta de Programas:", reg),
      subtitle = "Trayectoria histórica longitudinal por área de estudio (2016-2025)",
      x = "Año", 
      y = "Total Programas",
      color = "Área de Estudio"
    ) +
    theme_minimal(base_size = 11) + 
    theme(
      legend.position = "bottom",
      panel.grid.minor = element_blank(),
      axis.text.x = element_text(angle = 45, hjust = 1),
      plot.title = element_text(face = "bold", size = 12)
    )

  print(p)
}
```


Ahora, se analizará la distribución de la catidad de programas y **matrículas** en función del año y la región.
*Cabe destacar que la cantidad de matrículas no define la demanda de los programas, ya que falta analizar esta infromación con la cantidad de cupos del programa
```{r, warning=FALSE}
# colores
colores_areas <- c(
  "Arquitectura"    = "#CD1076", 
  "Urbanismo"       = "#A2CD5A", 
  "Geografía"       = "#79CDCD", 
  "Interdisciplina" = "#CD950C"
)

# datos 
n_matriculas_temporal <- fulldata %>%
  mutate(año = as.numeric(as.character(año))) %>%
  filter(año >= 2016 & año <= 2025) %>%
  group_by(año, `categoría de interés`) %>%
  summarize(total_matriculas = sum(`total matrícula`, na.rm = TRUE), .groups = "drop")

# Tabla n matriculas 2016-2025
tabla_temporal_matriculas_matriz <- n_matriculas_temporal %>%
  pivot_wider(
    names_from = año,              
    values_from = total_matriculas, 
    values_fill = 0                
  ) %>%
  arrange(`categoría de interés`) %>%
  adorn_totals(where = c("row", "col"), name = "Total")


cat("\n============================================================\n",
    "   EVOLUCIÓN MATRÍCULA TOTAL POR ÁREA DE ESTUDIO (2016-2025)\n",
    "============================================================\n")
print(tabla_temporal_matriculas_matriz)


ggplot(n_matriculas_temporal, aes(x = año, y = total_matriculas, group = `categoría de interés`)) +
  geom_line(aes(color = `categoría de interés`), linewidth = 1.0) +  
  geom_point(aes(color = `categoría de interés`), size = 2.0) + 
  
  scale_color_manual(values = colores_areas) +
  scale_y_continuous(labels = label_comma(big.mark = "."), expand = expansion(mult = c(0, 0.1))) +
  scale_x_continuous(breaks = 2016:2025) + 
  
  labs(
    title = "Evolución Temporal de Matrícula por Área de Estudio (2016-2025)",
    x = "Año", 
    y = "Total Matrícula (Alumnos)",
    color = "Área de Estudio" 
  ) +
  theme_minimal(base_size = 10) + 
  theme(
    legend.position = "bottom", 
    axis.text.x = element_text(angle = 45, hjust = 1),
    panel.grid.minor = element_blank()
  )

# ult 4 años 
n_matriculas_temporal2125 <- fulldata %>%
  mutate(año = as.numeric(as.character(año))) %>%
  filter(año >= 2021 & año <= 2025) %>%
  group_by(año, `categoría de interés`) %>%
  summarize(total_matriculas = sum(`total matrícula`, na.rm = TRUE), .groups = "drop")

ggplot(n_matriculas_temporal2125, aes(x = año, y = total_matriculas, group = `categoría de interés`)) +
  geom_line(aes(color = `categoría de interés`), linewidth = 1.0) + 
  geom_point(aes(color = `categoría de interés`), size = 2.0) + 
  
  scale_color_manual(values = colores_areas) +
  scale_y_continuous(labels = label_comma(big.mark = "."), expand = expansion(mult = c(0, 0.1))) +
  scale_x_continuous(breaks = 2021:2025) +
  
  labs(
    title = "Evolución Temporal de Matrícula por Área de Estudio (2021-2025)",
    x = "Año", 
    y = "Total Matrícula (Alumnos)",
    color = "Categoría de Interés"
  ) +
  theme_minimal(base_size = 10) +
  theme(
    legend.position = "bottom",
    axis.text.x = element_text(angle = 45, hjust = 1),
    panel.grid.minor = element_blank()
  )
```
```{r, warning=FALSE}
n_matriculas_espacial <- fulldata %>%
  mutate(año = as.numeric(as.character(año))) %>%
  filter(año >= 2016 & año <= 2025) %>%
  group_by(`región`, `categoría de interés`) %>%
  summarize(total_matriculas = sum(`total matrícula`, na.rm = TRUE), .groups = "drop")

tabla_espacial_matriculas_matriz <- n_matriculas_espacial %>%
  pivot_wider(
    names_from = `categoría de interés`,
    values_from = total_matriculas,
    values_fill = 0
  ) %>%
  arrange(`región`) %>%
  adorn_totals(where = c("row", "col"), name = "Total Territorial")

cat("\n============================================================\n",
    "   MATRIZ DE DISTRIBUCIÓN DE MATRÍCULAS POR REGIÓN (2016-2025)\n",
    "============================================================\n")
print(tabla_espacial_matriculas_matriz)


maximo_eje_horizontal_mat <- n_matriculas_espacial %>%
  group_by(`región`) %>%
  summarize(total_region = sum(total_matriculas)) %>%
  pull(total_region) %>%
  max()

ggplot(n_matriculas_espacial, aes(x = reorder(`región`, total_matriculas, sum), y = total_matriculas, fill = `categoría de interés`)) +
  geom_bar(stat = "identity", position = "stack", width = 0.7) +
  scale_fill_manual(values = colores_areas) +
  scale_y_continuous(labels = label_comma(big.mark = "."), 
                     limits = c(0, maximo_eje_horizontal_mat), 
                     expand = expansion(mult = c(0, 0.05))) + 
  coord_flip() +  
  labs(
    title = "Distribución Regional de la Matrícula de Programas (2016-2025)",
    subtitle = "Matrícula total acumulada por disciplina y por territorio",
    x = "Región",
    y = "Cantidad de Alumnos Matriculados",
    fill = "Categoría de Interés"
  ) +
  theme_minimal(base_size = 10) +
  theme(
    legend.position = "bottom",
    panel.grid.minor = element_blank(),
    plot.title = element_text(face = "bold", size = 11),
    plot.subtitle = element_text(size = 9, italic = TRUE)
  )

#ult 4 años
n_matriculas_espacial2125 <- fulldata %>%
  mutate(año = as.numeric(as.character(año))) %>%
  filter(año >= 2021 & año <= 2025) %>%
  group_by(`región`, `categoría de interés`) %>%
  summarize(total_matriculas = sum(`total matrícula`, na.rm = TRUE), .groups = "drop")

tabla_espacial_matriculas_matriz2125 <- n_matriculas_espacial2125 %>%
  pivot_wider(
    names_from = `categoría de interés`,
    values_from = total_matriculas,
    values_fill = 0
  ) %>%
  arrange(`región`) %>%
  adorn_totals(where = c("row", "col"), name = "Total Territorial")

cat("\n============================================================\n",
    "   MATRIZ DE DISTRIBUCIÓN DE MATRÍCULAS POR REGIÓN (2021-2025)\n",
    "============================================================\n")
print(tabla_espacial_matriculas_matriz2125)

ggplot(n_matriculas_espacial2125, aes(x = reorder(`región`, total_matriculas, sum), y = total_matriculas, fill = `categoría de interés`)) +
  geom_bar(stat = "identity", position = "stack", width = 0.7) +
  scale_fill_manual(values = colores_areas) +
  scale_y_continuous(labels = label_comma(big.mark = "."), 
                     limits = c(0, maximo_eje_horizontal_mat), 
                     expand = expansion(mult = c(0, 0.05))) + 
  coord_flip() +  
  labs(
    title = "Distribución Regional de la Matrícula de Programas (2021-2025)",
    subtitle = "Total de alumnos por área disciplinar y por territorio de los últimos 4 años",
    x = "Región",
    y = "Cantidad de Alumnos Matriculados",
    fill = "Categoría de Interés"
  ) +
  theme_minimal(base_size = 10) +
  theme(
    legend.position = "bottom",
    panel.grid.minor = element_blank(),
    plot.title = element_text(face = "bold", size = 11),
    plot.subtitle = element_text(size = 9, italic = TRUE)
  )
```
```{r}
n_matriculas_tiempo_espacio_area <- fulldata %>%
  mutate(año = as.numeric(as.character(año))) %>%
  filter(año >= 2016 & año <= 2025) %>%
  group_by(`región`, `categoría de interés`, año) %>%
  summarize(total_matriculas = sum(`total matrícula`, na.rm = TRUE), .groups = "drop")

tabla_evolucion_area_regional_mat <- n_matriculas_tiempo_espacio_area %>%
  pivot_wider(
    names_from = año,              
    values_from = total_matriculas, 
    values_fill = 0                
  ) %>%
  arrange(`región`, `categoría de interés`) %>%
  adorn_totals(where = c("row", "col"), name = "Total General")

cat("\n====================================================================================\n",
    "    EVOLUCIÓN TEMPORAL REGIONAL POR ÁREA DE MATRÍCULA (2016-2025)\n",
    "====================================================================================\n")
print(tabla_evolucion_area_regional_mat)


n_matriculas_tiempo_espacio <- fulldata %>%
  mutate(año = as.numeric(as.character(año))) %>%
  filter(año >= 2016 & año <= 2025) %>%
  group_by(año, `región`, `categoría de interés`) %>%
  summarize(total_matriculas = sum(`total matrícula`, na.rm = TRUE), .groups = "drop")

lista_regiones <- unique(n_matriculas_tiempo_espacio$`región`)

for (reg in lista_regiones) {
  
  datos_region_actual <- n_matriculas_tiempo_espacio %>% 
    filter(`región` == reg)

  p <- ggplot(datos_region_actual, aes(x = año, y = total_matriculas, group = `categoría de interés`)) +
    geom_line(aes(color = `categoría de interés`), linewidth = 1.2) +  
    geom_point(aes(color = `categoría de interés`), size = 2.5) + 
    
    scale_color_manual(values = colores_areas) +
    scale_x_continuous(breaks = 2016:2025) + 
    scale_y_continuous(labels = label_comma(big.mark = "."), 
                       expand = expansion(mult = c(0.1, 0.1))) +
    
    labs(
      title = paste("Evolución de Matrícula de Programas:", reg),
      subtitle = "Trayectoria longitudinal por área de estudio (2016-2025)",
      x = "Año", 
      y = "Total Matrícula (Alumnos)", 
      color = "Área de Estudio"
    ) +
    theme_minimal(base_size = 11) + 
    theme(
      legend.position = "bottom",
      panel.grid.minor = element_blank(),
      axis.text.x = element_text(angle = 45, hjust = 1),
      plot.title = element_text(face = "bold", size = 12)
    )

  print(p)
}
```




```{r, warning=FALSE}
tendencia_regional_temporal <- fulldata %>%
  mutate(año = as.numeric(as.character(año))) %>%
  filter(año >= 2016 & año <= 2025) %>%
  group_by(año, `categoría de interés`, `región`) %>%
  summarise(
    total_programas = n_distinct(llave),
    total_matricula = sum(`total matrícula`, na.rm = TRUE),
    .groups = "drop"
  )


ggplot(tendencia_regional_temporal, aes(x = año, y = total_matricula, color = `región`, group = `región`)) +  
  geom_line(size = 0.9, alpha = 0.8) +
  geom_point(size = 1.5) +
  # Dividimos en 4 sub-gráficos, uno para cada una de tus áreas
  facet_wrap(~`categoría de interés`, scales = "free_y") + 
  # Forzamos a que el eje X muestre año a año tu periodo de estudio
  scale_x_continuous(breaks = 2016:2025) +
  scale_y_continuous(labels = label_comma(big.mark = ".")) +
  labs(
    title = "Evolución Temporal de la Matrícula por Región Sede (2016-2025)",
    subtitle = "Análisis longitudinal segmentado por área de interés espacial",
    x = "Año Académico",
    y = "Total de Alumnos Matriculados",
    color = "Región Sede"
  ) +
  theme_minimal(base_size = 10) +
  theme(
    legend.position = "bottom",
    axis.text.x = element_text(angle = 45, hjust = 1),
    strip.text = element_text(face = "bold", size = 11) 
  )

# últimos 4 años
tendencia_regional_temporal_2125 <- fulldata %>%
  mutate(año = as.numeric(as.character(año))) %>%
  filter(año >= 2021 & año <= 2025) %>%
  group_by(año, `categoría de interés`, `región`) %>%
  summarise(
    total_programas = n_distinct(llave),
    total_matricula = sum(`total matrícula`, na.rm = TRUE),
    .groups = "drop"
  )


ggplot(tendencia_regional_temporal_2125, aes(x = año, y = total_matricula, color = `región`, group = `región`)) +  
  geom_line(size = 0.9, alpha = 0.8) +
  geom_point(size = 1.5) +
  # Dividimos en 4 sub-gráficos, uno para cada una de tus áreas
  facet_wrap(~`categoría de interés`, scales = "free_y") + 
  # Forzamos a que el eje X muestre año a año tu periodo de estudio
  scale_x_continuous(breaks = 2021:2025) +
  scale_y_continuous(labels = label_comma(big.mark = ".")) +
  labs(
    title = "Evolución Temporal de la Matrícula por Región Sede (2021-2025)",
    subtitle = "Análisis longitudinal segmentado por área de interés espacial",
    x = "Año Académico",
    y = "Total de Alumnos Matriculados",
    color = "Región Sede"
  ) +
  theme_minimal(base_size = 10) +
  theme(
    legend.position = "bottom",
    axis.text.x = element_text(angle = 45, hjust = 1),
    strip.text = element_text(face = "bold", size = 11) 
  )

```

#### 3.2 Análisis capacidad de atracción

Primero, se creó una tabla para ver cuántas rows realmente entregan información -ya que, al observar de forma exploratoria la base de datos fulldata, hay muchos NA-.

```{r, warning=FALSE}
tabla_na_ocupacion <- fulldata %>%
  mutate(
    año_num = as.numeric(as.character(`año`))
  ) %>%
  filter(año_num >= 2016 & año_num <= 2025) %>%
  group_by(año_num, `vigencia`) %>%
  summarise(
    total_observaciones = n(),
    
    # matricula primer año
    mat_con_info = sum(!is.na(`total matrícula primer año`)),
    mat_pct      = round((mat_con_info / total_observaciones) * 100, 1),
    
    # vacantes s1
    vac1_con_info = sum(!is.na(`vacantes semestre uno`)),
    vac1_pct      = round((vac1_con_info / total_observaciones) * 100, 1),
    
    # vacantes s2
    vac2_con_info = sum(!is.na(`vacantes semestre dos`)),
    vac2_pct      = round((vac2_con_info / total_observaciones) * 100, 1),
    .groups = "drop"
  ) %>%
  
  #porcentajes
  mutate(
    `%_mat_nuevo` = paste0(mat_pct, "%"),
    `%_vac_s1`    = paste0(vac1_pct, "%"),
    `%_vac_s2`    = paste0(vac2_pct, "%")
  ) %>%
  select(
    año_num, 
    `vigencia`, 
    total_observaciones, 
    mat_con_info, `%_mat_nuevo`,
    vac1_con_info, `%_vac_s1`,
    vac2_con_info, `%_vac_s2`
  ) %>%
  arrange(año_num, desc(total_observaciones))

cat("\n====================================================================\n")
cat("   AUDITORÍA DE RECOLECCIÓN: COBERTURA (%) Y VIGENCIA (2016-2025)\n")
cat("====================================================================\n")
print(tabla_na_ocupacion, n = Inf)
```

Considerando lo anterior, se ejecutó el siguiente chunk para generar el indicador de la tasa de ocupacion
```{r, warning=FALSE}
base_atraccion_completa <- fulldata %>%
  mutate(
    # transformar año para que el cod lo lea
    año_num = as.numeric(as.character(`año`)),
    
    # asegurar compatibilidad de variables a usar
    matricula_nuevo = as.numeric(as.character(`total matrícula primer año`)),
    v1 = as.numeric(as.character(`vacantes semestre uno`)),
    v2 = as.numeric(as.character(`vacantes semestre dos`))
  ) %>%
  filter(año_num >= 2016 & año_num <= 2025) %>%
  # IMPORTANTE VARIBALE VIGENICA
  filter(str_detect(tolower(`vigencia`), "vigente con estudiantes nuevos")) %>%
  mutate(
    matricula_nuevo = ifelse(is.na(matricula_nuevo), 0, matricula_nuevo),
    v1 = ifelse(is.na(v1), 0, v1),
    v2 = ifelse(is.na(v2), 0, v2),
    total_vacantes_anual = v1 + v2
  ) %>%
  # cálculo de la tasa de ocupación individual por cada row
  mutate(
    tasa_ocupacion = ifelse(total_vacantes_anual > 0, round((matricula_nuevo / total_vacantes_anual) * 100, 1), 0)
  )

# por área
tabla_historica_area <- base_atraccion_completa %>%
  group_by(año_num, `categoría de interés`) %>%
  summarise(
    tasa_ocupacion_promedio = round(mean(tasa_ocupacion, na.rm = TRUE), 1),
    .groups = "drop"
  ) %>%
  select(año_num, `categoría de interés`, tasa_ocupacion_promedio) %>%
  pivot_wider(names_from = año_num, values_from = tasa_ocupacion_promedio, values_fill = 0)

cat("\n====================================================================\n")
cat("   EVOLUCIÓN HISTÓRICA DE TASA DE OCUPACIÓN REAL (%) POR ÁREA (2016-2025)\n")
cat("====================================================================\n")
print(tabla_historica_area)


# preferencias
tabla_historica_formato <- base_atraccion_completa %>%
  group_by(`modalidad`, `jornada`) %>%
  summarise(
    total_programas_activos = n_distinct(llave),
    tasa_ocupacion_promedio = round(mean(tasa_ocupacion, na.rm = TRUE), 1),
    .groups = "drop"
  ) %>%
  arrange(desc(tasa_ocupacion_promedio))

cat("\n====================================================================\n")
cat("   RENDIMIENTO HISTÓRICO POR MODALIDAD Y JORNADA (2016-2025)\n")
cat("====================================================================\n")
print(tabla_historica_formato)


# top 30
tabla_historica_ies <- base_atraccion_completa %>%
  group_by(`clasificación institución nivel 3`, `nombre institución`) %>%
  summarise(
    total_programas_activos = n_distinct(llave),
    tasa_ocupacion_promedio = round(mean(tasa_ocupacion, na.rm = TRUE), 1),
    .groups = "drop"
  ) %>%
  arrange(desc(tasa_ocupacion_promedio))

cat("\n====================================================================\n")
cat("   RANKING DE OCUPACIÓN HISTÓRICA REAL POR INSTITUCIÓN (2016-2025)\n")
cat("====================================================================\n")
print(head(tabla_historica_ies, 30))
```
Tabla con informacion de los programas

```{r, warning=FALSE}
tab_tasaocupacion <- base_atraccion_completa %>%
  select(
    `nombre institución`,
    `categoría de interés`,
    `nombre carrera`,
    año_num,
    tasa_ocupacion
  ) %>%
  rename(
    Institución = `nombre institución`,
    `Área de Interés` = `categoría de interés`,
    Programa = `nombre carrera`,
    Año = año_num,
    `Tasa Ocupación (%)` = tasa_ocupacion
  ) %>%
  arrange(Año, Institución, Programa)

tabla_markdown_2 <- tab_tasaocupacion %>%
  kbl(format = "markdown")

writeLines(tabla_markdown_2, "tab_tasaocupacion.md")
```





















