---
title: "Desarrollo análisis OE1: caracterización oferta académica"
author: "Francisca González"
format: html
editor: visual
---

```{css, echo = FALSE}
/* Formato de todo el documento */
body {
  font-family: "Times New Roman", Times, serif;
  text-align: justify;
} 
/* Formato pie de página */
.pie-pagina {
  margin-top: 100px;
  border-top: 1px solid #ccc;
  padding-top: 10px;
  color: #666;
  font-size: 0.9em;
  font-family: "Times New Roman", Times, serif;
  text-align: justify; 
} 
```

```{r setup, include=FALSE, warning=FALSE, message=FALSE}
cat("\014") #Limpieza de consola
rm(list = ls()) #Limpieza Enviroment
gc() # liberación memoria inicial

# Carga de Librerías
library(tidyverse)  # Manipulación de datos y visualización
library(cluster)    # Para algoritmo K-means
library(scales)     # Para normalización de datos
library(stringi)    # Limpieza de texto
library(rio)        # Lectura de archivos
library(dplyr)      # Útil para muchas funciones
library(stringr)     # Manipulación textos
library(data.table)  #para fusionar bases
library(knitr)      # tablas
library(kableExtra)

# Configuración de carpetas
path_oferta <- "C:/Users/fcaag/OneDrive - Universidad Católica de Chile/U/9Semestre/Taller de título I/OE1/Base de Datos/Oferta_Academica_2010_al_2025_SIES_02_06_2025_WEB_E.csv"

path_matricula <- "C:/Users/fcaag/OneDrive - Universidad Católica de Chile/U/9Semestre/Taller de título I/OE1/Base de Datos/Matricula_2007_2025_WEB_15_07_2025.csv"
```

### 1. Recolección y fusión de bases de datos

Se trabajará con las bases de datos 'Oferta Académica' y 'Matrícula de Postgrado' del SIES, importadas a continuación.

```{r, message = FALSE}
# Importación de bases de datos con Latín-1 para leer los tíldes, y con títulos en minúscula
data_oferta_OG <- import(path_oferta, encoding = "Latin-1") %>% rename_with(tolower)
data_matricula_OG <- import(path_matricula, encoding = "Latin-1") %>% rename_with(tolower)
```

#### 1.1 Selección datos de interés

En primera instancia, se filtrará la base de datos Oferta académica por la variable 'año', seleccionando de 2016 a 2026, y por la variable 'nivel global', seleccionando los programas de Posgrado. Se hará la misma selección para la base Matrícula. A su vez, se filtrará cada base por el nivel global, seleccionando únicamente los programas de posgrado.

```{r, message=FALSE, comment="Filtración bases"}
# Filtraje de la Oferta Académica
data_oferta <- data_oferta_OG %>% 
  # Filtrado por años
  filter(año %in% c("OFE_2016", "OFE_2017", "OFE_2018", "OFE_2019", "OFE_2020", 
                    "OFE_2021", "OFE_2022", "OFE_2023", "OFE_2024", "OFE_2025")) %>% 
  # Filtrado por nivel global
  filter(`nivel global` == "Posgrado") %>%
  # Extracción de "OFE_" para que solo quede el año
  mutate(año = stringr::str_extract(año, "\\d{4}"))

# Filtraje de Matrícula
data_matricula <- data_matricula_OG %>% 
  # Filtrado por años
  filter(año %in% c("MAT_2016", "MAT_2017", "MAT_2018", "MAT_2019", "MAT_2020", 
                    "MAT_2021", "MAT_2022", "MAT_2023", "MAT_2024", "MAT_2025")) %>% 
  # Filtrado `pr nivel global
  filter(`nivel global` == "Posgrado") %>%
  # Extracción "MAT_" para que solo quede el año
  mutate(año = stringr::str_extract(año, "\\d{4}"))

```

#### 1.2 Cruce de bases

Una vez seleccionada la información de interés (2016-2025), se fusionarán las bases a través de la llave 'Código carrera', lo cual permite asociar ambas fuentes de información a un mismo dataset.

```{r, message=FALSE}
# Normalización nombre llave y minúscula 
data_matricula <- data_matricula %>% 
  rename(llave = "código carrera") %>% 
  mutate(llave = as.character(llave))

data_oferta <- data_oferta %>% 
  rename(llave = "código único") %>% 
  rename_with(tolower) %>% 
  mutate(llave = as.character(llave))

 # uso de data table para evitar el crash al unir las bases
dt_oferta <- as.data.table(data_oferta)
dt_matricula <- as.data.table(data_matricula)

# llaves para el cruce
setkey(dt_oferta, llave, año)
setkey(dt_matricula, llave, año)

# fusion
fulldata <- as_tibble(merge(dt_oferta, dt_matricula, all = TRUE, by = c("llave", "año")))

# Limpieza de ram necesario para evitar caída del programa
rm(dt_oferta, dt_matricula)
gc()

fulldata <- fulldata %>% 
  # Unificar variables que se duplicaron en la fusión de datos.
  mutate(
    `área del conocimiento` = coalesce(`área del conocimiento.x`, `área del conocimiento.y`),
    `área carrera genérica` = coalesce(`área carrera genérica.x`, `área carrera genérica.y`),
    `nombre sede` = coalesce(`nombre sede.x`, `nombre sede.y`),
    `nombre carrera` = coalesce(`nombre carrera.x`, `nombre carrera.y`),
    modalidad = coalesce(modalidad.x, modalidad.y),
    jornada = coalesce(jornada.x, jornada.y),
    `nivel global` = coalesce(`nivel global.x`, `nivel global.y`)
  ) %>%
  
  # Eliminar duplicadas
 select(-any_of(c(
    "área del conocimiento.x", "área del conocimiento.y",
    "área carrera genérica.x", "área carrera genérica.y",
    "nombre sede.x",           "nombre sede.y",
    "nombre carrera.x",        "nombre carrera.y",
    "modalidad.x",               "modalidad.y",
    "jornada.x",                 "jornada.y",
    "nivel global.x",          "nivel global.y"
  ))) 

```

#### 1.3 Filtro de datos de interés

```{r}
  # Filtro programas magister y doctorado
fulldata <- fulldata %>%
  filter(
         `carrera clasificación nivel 1` %in% c("Magister", "Doctorado"),
         `carrera clasificación nivel 2` %in% c("Magister", "Doctorado"))

  # Visualización de variables restantes
glimpse(fulldata)
```

### 2. Criterios de selección y filtrado de muestra

Filtración de base antes de clasificar los programas de posgrado según las categorías de interés. Se filtró la base según las áreas de Arte y Arquitectura, Ciencias Sociales, Ciencias, y Tecnología, de la clasificación de la variable ‘áreas del conocimiento’.

```{r}
# Visualización de áreas de clasificación existentes  
fulldata %>% 
  distinct(`área del conocimiento`, `cine-f 2013 subarea`, `cine-f 2013 área`)

# Filtración áreas de interés
fulldata <- fulldata %>%
  filter(`área del conocimiento` %in% c("Ciencias Sociales", "Tecnología", "Arte y Arquitectura", "Ciencias Básicas", "Humanidades")) 
  # visualización áreas restantessr
  fulldata %>%
    distinct(`área del conocimiento`, `cine-f 2013 subarea`, `cine-f 2013 área`)
 
```

Creación de nueva variable *"categoría interés"*, donde se clasifican los programas de carreras de posgrado en las disciplinas de: - arquitectura - urbanismo - geografía - interdisciplina

```{r}
# mover las columnas a observar juntas para facilitar la selección
fulldata <- fulldata %>% 
  relocate(llave, .before = `nombre carrera`, `nombre institución`, `año`)

# selección manual programas por llave
fulldata <- fulldata %>%
  mutate(`categoría de interés` = case_when(
    
    #Arquitectura
      llave %in% c(
        "I10S5C604J5V1", "I26S1C201J3V1", "I2S1C575J3V1", "I31S1C386J4V1", "I45S1C220J1V1", "I45S4C220J1V1", "I4S1C702J2V1", "I4S1C807J2V1",
        "I70S1C894J1V1", "I71S1C280J2V1", "I75S1C157J1V1", "I75S1C271J1V1", "I10S4C224J2V1", "I45S4C814J1V1", "I45S4C814J5V1", "I70S1C907J1V1",
        "I31S1C305J1V1","I39S2C288J1V1", "I39S6C288J2V1", "I85S1C278J2V1", "I86S4C630J1V1", "I86S4C83J1V1", "I87S1C703J1V1", "I88M2017N4",
        "I89S1C212J2V1","I89S3C388J1V1", "I91S1C388J1V1", "I91S1C490J1V1", "I92S1C237J1V1"
      ) ~ "Arquitectura",
      
      #Urbanismo
      llave %in% c(
        "I20S1C475J2V1", "I22S1C328J2V1", "I70S1C741J1V1", "I20S1C928J3V1", "I10M2017N97", "I84S2C521J1V1", "I86S4C1305J1V1", "I86S4C98J1V1",
        "I94S1C100J2V2"
      ) ~ "Urbanismo",
      
    
    # Geografía
    llave %in% c("I10S12C230J5V1", "I10S6C230J2V1", "I11S1C183J2V1", "I13S1C472J2V1", "I19S1C633J4V1", "I39S6C536J4V1", "I69S1C452J2V1",
    "I70S1C1000J3V1", "I70S1C530J1V1", "I70S1C531J1V1", "I70S1C908J1V1", "I71S1C160J2V1", "I71S1C160J2V1", "I76S1C260J1V1", "I78S1C159J1V1",
    "I85S1C510J4V1", "I86S5C419J2V1", "I86S5C419J2V1", "I87S1C495J2V1"
    )  ~ "Geografía",
    
    # Interdisciplina
    llave %in% c("I11S1C106J2V1", "I11S1C184J2V1", "I19S1C602J4V1", "I22S1C316J3V1", "I2S1C213J2V1", "I3S1C309J2V1", "I4S1C195J2V1",
    "I70S1C529J5V1", "I70S1C900J1V1", "I72S1C321J2V1", "I75S1C144J1V1", "I75S1C242J1V1", "I85S1C546J1V1", "I86S4C421J1V1", "I86S4C422J1V1",
    "I86S4C425J1V1", "I86S4C614J2V1", "I87M2017N40", "I86S4C84J1V1", "I87S1C566J1V1", "I87S1C664J1V1", "I87S1C707J1V1", "I90S1C519J1V1",
    "I90S1C587J1V1"
      
    ) ~ "Interdisciplina",
    
    # programas restantes
      TRUE ~ "Otros"
  ))

# Visualización
tab_programasinteres <- fulldata %>%
  filter(`categoría de interés` %in% c("Geografía", "Urbanismo", "Arquitectura", "Interdisciplina")) %>% 
  select(`categoría de interés`, llave, año, `nombre carrera`, `nombre institución`) %>% 
  arrange(`categoría de interés`, `nombre institución`)


# exportar tabla
tab_programasinteres %>%
  kbl(format = "html") %>%
  kable_styling(bootstrap_options = c("striped", "hover")) %>%
  save_kable(file = "tabla_programas.html")

# resultados selección
count(fulldata, `categoría de interés` %in% c("Arquitectura", "Urbanismo", "Geografía", "Interdisciplina"))
```

Filtrar todos los programas que no son de interés (aquellos categorizados como "otros")

```{r, warning=FALSE}
# filtración muestra en categorías de interés
fulldata <- fulldata %>%
  filter(`categoría de interés` %in% c("Arquitectura", "Urbanismo", "Geografía", "Interdisciplina")) 
  
# resultados por programas - área
fulldata %>%
  filter(año == 2016:2025) %>% group_by(`categoría de interés`) %>% summarise(`llave`=n()) %>% arrange(`categoría de interés`) 
```

### 3. Análisis por variables

#### 3.1 Ánalisis tendencias generales y evolución de oferta

Análisis por la cantidad de programas en oferta

```{r, warning=FALSE}
library(scales) 
library(janitor)

# colores
colores_areas <- c(
  "Arquitectura"    = "#E41A1C", 
  "Urbanismo"       = "#377EB8", 
  "Geografía"       = "#4DAF4A", 
  "Interdisciplina" = "#984EA3"  
)

# datos n programas 2016-2025
n_programas_temporal <- fulldata %>%
  mutate(año = as.numeric(as.character(año))) %>%
  filter(año >= 2016 & año <= 2025) %>%
  group_by(año, `categoría de interés`) %>%
  summarize(total_programas = n_distinct(llave), .groups = "drop")

# Tabla n programas 2016-2025
tabla_temporal_matriz <- n_programas_temporal %>%
  pivot_wider(
    names_from = año,              
    values_from = total_programas, 
    values_fill = 0                
  ) %>%
  arrange(`categoría de interés`) %>%
  adorn_totals(where = c("row", "col"), name = "Total")
print(tabla_temporal_matriz)

# Visualización n programas 2016-2025
ggplot(n_programas_temporal, aes(x = año, y = total_programas, group = `categoría de interés`)) +
  geom_line(aes(color = `categoría de interés`), linewidth = 1.0) +  
  geom_point(aes(color = `categoría de interés`), size = 2.0) + 
  
  scale_color_manual(values = colores_areas) +
  scale_y_continuous(labels = label_comma(big.mark = "."), expand = expansion(mult = c(0, 0.1))) +
  scale_x_continuous(breaks = 2016:2025) + 
  
  labs(
    title = "Evolución Temporal de Oferta de Programas por Área de Estudio (2016-2025)",
    x = "Año", 
    y = "Total Programas",
    color = "Área de Estudio" 
  ) +
  theme_minimal(base_size = 10) + 
  theme(
    legend.position = "bottom", 
    axis.text.x = element_text(angle = 45, hjust = 1),
    panel.grid.minor = element_blank()
  )

# ult 4 años
n_programas_temporal2125 <- fulldata %>%
  mutate(año = as.numeric(as.character(año))) %>%
  filter(año >= 2021 & año <= 2025) %>%
  group_by(año, `categoría de interés`) %>%
  summarize(total_programas = n_distinct(llave), .groups = "drop")

# ult 4 años visualizacion
ggplot(n_programas_temporal2125, aes(x = año, y = total_programas, group = `categoría de interés`)) +
  geom_line(aes(color = `categoría de interés`), linewidth = 1.0) + 
  geom_point(aes(color = `categoría de interés`), size = 2.0) + 
  
  scale_color_manual(values = colores_areas) +
  scale_y_continuous(labels = label_comma(big.mark = "."), expand = expansion(mult = c(0, 0.1))) +
  scale_x_continuous(breaks = 2021:2025) +
  
  labs(
    title = "Evolución Temporal de Oferta de Programas por Área de Estudio (2021-2025)",
    x = "Año", 
    y = "Total Programas",
    color = "Área de Estudio"
  ) +
  theme_minimal(base_size = 10) +
  theme(
    legend.position = "bottom",
    axis.text.x = element_text(angle = 45, hjust = 1),
    panel.grid.minor = element_blank()
  )
```


```{r}
ranking_ies_tops <- fulldata %>%
  filter(año == 2016:2025) %>%
  group_by(`nombre carrera`, `región`, `categoría de interés`) %>%
  summarise(
    total_matricula = sum(`total matrícula`, na.rm = TRUE),
    programas_activos = n_distinct(`nombre carrera`), # Ajusta al nombre real de tu columna de programas
    .groups = "drop"
  ) %>%
  arrange(desc(total_matricula))

# Ver las primeras 10 filas del ranking general
head(ranking_ies_tops, 10)
```

Se analizará la distribución de la catidad de programas y matrículas en función del año y la región.

```{r, warning=FALSE}
# datos
tendencia_temporal <- fulldata %>%
  mutate(año = as.numeric(as.character(año))) %>%
  filter(año >= 2016 & año <= 2025) %>%
  group_by(año, `categoría de interés`) %>%
  summarise(
    total_programas = n_distinct(llave),
    total_matricula = sum(`total matrícula`, na.rm = TRUE),
    .groups = "drop"
  )

# viasualización 
ggplot(tendencia_temporal, aes(x = año, y = total_matricula)) +
  geom_line(size = 0.8, color = "steelblue") + 
  geom_point(size = 1.5, color = "steelblue") +
  facet_wrap(~`categoría de interés`, scales = "free_y") + 
  scale_y_continuous(labels = label_comma(big.mark = ".")) +
  scale_x_continuous(breaks = 2016:2025) +
  labs(
    title = "Evolución Temporal de Matrícula por Área de Estudio (2016-2020)",
    x = "Año", y = "Total Matriculados"
  ) +
  theme_light() +
  theme(legend.position = "bottom",
        axis.text.x = element_text(angle = 45, hjust = 1),
    strip.text = element_text(face = "bold", size = 11))

#últimos 4 años
tendencia_temporal_2125 <- fulldata %>%
  mutate(año = as.numeric(as.character(año))) %>%
  filter(año >= 2021 & año <= 2025) %>%
  group_by(año, `categoría de interés`) %>%
  summarise(
    total_programas = n_distinct(llave),
    total_matricula = sum(`total matrícula`, na.rm = TRUE),
    .groups = "drop"
  )

# viasualización 
ggplot(tendencia_temporal_2125, aes(x = año, y = total_matricula)) +
  geom_line(size = 0.8, color = "steelblue") + 
  geom_point(size = 1.5, color = "steelblue") + 
  facet_wrap(~`categoría de interés`, scales = "free_y") + 
  scale_y_continuous(labels = label_comma(big.mark = ".")) +
  scale_x_continuous(breaks = 2021:2025) +
  labs(
    title = "Evolución Temporal de Matrícula por Área de Estudio (2021-2020)",
    x = "Año", y = "Total Matriculados"
  ) +
  theme_light() +
  theme(legend.position = "bottom",
        axis.text.x = element_text(angle = 45, hjust = 1),
    strip.text = element_text(face = "bold", size = 11))
```

















```{r, warning=FALSE}
tendencia_regional_temporal <- fulldata %>%
  mutate(año = as.numeric(as.character(año))) %>%
  filter(año >= 2016 & año <= 2025) %>%
  group_by(año, `categoría de interés`, `región`) %>%
  summarise(
    total_programas = n_distinct(llave),
    total_matricula = sum(`total matrícula`, na.rm = TRUE),
    .groups = "drop"
  )


ggplot(tendencia_regional_temporal, aes(x = año, y = total_matricula, color = `región`, group = `región`)) +  
  geom_line(size = 0.9, alpha = 0.8) +
  geom_point(size = 1.5) +
  # Dividimos en 4 sub-gráficos, uno para cada una de tus áreas
  facet_wrap(~`categoría de interés`, scales = "free_y") + 
  # Forzamos a que el eje X muestre año a año tu periodo de estudio
  scale_x_continuous(breaks = 2016:2025) +
  scale_y_continuous(labels = label_comma(big.mark = ".")) +
  labs(
    title = "Evolución Temporal de la Matrícula por Región Sede (2016-2025)",
    subtitle = "Análisis longitudinal segmentado por área de interés espacial",
    x = "Año Académico",
    y = "Total de Alumnos Matriculados",
    color = "Región Sede"
  ) +
  theme_minimal(base_size = 10) +
  theme(
    legend.position = "bottom",
    axis.text.x = element_text(angle = 45, hjust = 1),
    strip.text = element_text(face = "bold", size = 11) 
  )

# últimos 4 años
tendencia_regional_temporal_2125 <- fulldata %>%
  mutate(año = as.numeric(as.character(año))) %>%
  filter(año >= 2021 & año <= 2025) %>%
  group_by(año, `categoría de interés`, `región`) %>%
  summarise(
    total_programas = n_distinct(llave),
    total_matricula = sum(`total matrícula`, na.rm = TRUE),
    .groups = "drop"
  )


ggplot(tendencia_regional_temporal_2125, aes(x = año, y = total_matricula, color = `región`, group = `región`)) +  
  geom_line(size = 0.9, alpha = 0.8) +
  geom_point(size = 1.5) +
  # Dividimos en 4 sub-gráficos, uno para cada una de tus áreas
  facet_wrap(~`categoría de interés`, scales = "free_y") + 
  # Forzamos a que el eje X muestre año a año tu periodo de estudio
  scale_x_continuous(breaks = 2021:2025) +
  scale_y_continuous(labels = label_comma(big.mark = ".")) +
  labs(
    title = "Evolución Temporal de la Matrícula por Región Sede (2021-2025)",
    subtitle = "Análisis longitudinal segmentado por área de interés espacial",
    x = "Año Académico",
    y = "Total de Alumnos Matriculados",
    color = "Región Sede"
  ) +
  theme_minimal(base_size = 10) +
  theme(
    legend.position = "bottom",
    axis.text.x = element_text(angle = 45, hjust = 1),
    strip.text = element_text(face = "bold", size = 11) 
  )

```

```{r}
#top programas



```

-   **Espacio:**

```{r}
# cargar paquete sf para visualización de mapa
library(sf) 
mapa <- read_sf("Regiones")
library(ggplot2)
library(patchwork) # para unir y combinar gráficos de ggplot2

mapa_base <- mapa |> 
  # reproyectar
  st_transform(crs = 5360) |> 
  # visualizar
  ggplot() +
  geom_sf() +
  theme_minimal(base_size = 8)

limites_continental <- c(-78, -64)
# definición de chile norte, centro y sur
mapa_norte <- mapa_base +
  coord_sf(expand = FALSE,
           xlim = c(-74, -65),
           ylim = c(-17.3, -30.2))

mapa_centro <- mapa_base +
  coord_sf(expand = FALSE,
           xlim = c(-76, -68),
           ylim = c(-30.2, -43.2))

mapa_sur <- mapa_base +
  coord_sf(expand = FALSE,
           xlim = c(-78, -65),
           ylim = c(-43.2, -56.2))

mapa_norte + mapa_centro + mapa_sur + 
  plot_annotation(title = "Mapa de Chile",
       subtitle = "dividido en tres secciones") &
  theme(axis.text.x = element_blank(),
    axis.text.y = element_blank(),
    legend.position = "bottom")
```

```{r}
library(sf)
library(dplyr)
library(ggplot2)
library(patchwork)
library(ggrepel) # Indispensable

# ==============================================================================
# 1. CARGA Y REPARACIÓN GEOMÉTRICA DEL MAPA (SOLUCIÓN AL ERROR DE VALIDACIÓN)
# ==============================================================================
mapa <- read_sf("Regiones") %>% 
  st_transform(crs = 5360) %>% 
  # CRUCIAL: st_make_valid repara los vértices duplicados y loops inválidos de la BCN
  st_make_valid() %>% 
  mutate(codregion = as.numeric(codregion))

# Ahora que el mapa está reparado, st_centroid funcionará de forma perfecta
mapa_centroides <- mapa %>%
  mutate(
    X = st_coordinates(st_centroid(geometry))[, 1],
    Y = st_coordinates(st_centroid(geometry))[, 2]
  ) %>%
  st_drop_geometry() %>% 
  select(codregion, X, Y)

# ==============================================================================
# 2. PROCESAMIENTO DE TU BASE ANALÍTICA
# ==============================================================================
resumen_programas <- fulldata %>%
  mutate(año = as.numeric(as.character(año))) %>%
  filter(año >= 2016 & año <= 2025) %>%
  mutate(periodo = case_when(
    año <= 2019 ~ "2016-2019",
    año <= 2022 ~ "2020-2022",
    TRUE ~ "2023-2025"
  )) %>%
  mutate(codregion = case_when(
    stringr::str_detect(tolower(`región`), "tarapacá|tarapaca|15") ~ 1,
    stringr::str_detect(tolower(`región`), "antofagasta|2") ~ 2,
    stringr::str_detect(tolower(`región`), "atacama|3") ~ 3,
    stringr::str_detect(tolower(`región`), "coquimbo|4") ~ 4,
    stringr::str_detect(tolower(`región`), "valparaíso|valparaiso|5") ~ 5,
    stringr::str_detect(tolower(`región`), "o'higgins|higgins|6") ~ 6,
    stringr::str_detect(tolower(`región`), "maule|7") ~ 7,
    stringr::str_detect(tolower(`región`), "bío|bio|8") ~ 8,
    stringr::str_detect(tolower(`región`), "araucanía|araucania|9") ~ 9,
    stringr::str_detect(tolower(`región`), "los lagos|lagos|10") ~ 10,
    stringr::str_detect(tolower(`región`), "aysén|aysen|aisén|aisen|11") ~ 11,
    stringr::str_detect(tolower(`región`), "magallanes|12") ~ 12,
    stringr::str_detect(tolower(`región`), "metropolitana|santiago|rm|13") ~ 13,
    stringr::str_detect(tolower(`región`), "ríos|rios|14") ~ 14,
    stringr::str_detect(tolower(`región`), "arica|parinacota|15") ~ 15,
    stringr::str_detect(tolower(`región`), "ñuble|16") ~ 16,
    TRUE ~ NA_real_
  )) %>%
  filter(!is.na(codregion))

colores_areas <- c(
  "Arquitectura"    = "#E41A1C", 
  "Urbanismo"       = "#377EB8", 
  "Geografía"       = "#4DAF4A", 
  "Interdisciplina" = "#984EA3"  
)

# ==============================================================================
# 3. FUNCIÓN GENERADORA CON REPELENTE ULTRA POTENTE CONTRA SOBREPOSICIÓN

crear_submapa <- function(p_periodo, x_lim, y_lim) {
  
  datos_p <- resumen_programas %>% 
    filter(periodo == p_periodo) %>% 
    group_by(codregion, `categoría de interés`) %>% 
    summarise(total_programas = n_distinct(llave), .groups = "drop") %>% 
    inner_join(mapa_centroides, by = "codregion")
  
  mapa_p <- mapa %>% left_join(datos_p, by = "codregion")
  
  ggplot(mapa_p) +
    geom_sf(fill = "grey97", color = "grey85") +
    # Usamos geom_label_repel con calibración micro-métrica para CRS 5360
    geom_label_repel(
      data = filter(mapa_p, !is.na(total_programas)), 
      aes(x = X, y = Y, label = total_programas, color = `categoría de interés`),
      fontface = "bold", 
      size = 2.6,                  # Reducimos un milímetro el texto para ganar espacio
      fill = alpha("white", 0.85), # Fondo un poco más sólido para que no interfiera el mapa
      label.padding = unit(0.08, "lines"),
      box.padding = 0.3,           # Espacio saludable entre etiquetas vecinas
      point.padding = 0.1,         
      
      # CONTROL DE ESCAPE:
      force = 1.2,                 # Fuerza moderada ahora que hay espacio a los lados
      force_pull = 1.0,            # Atractivo fuerte al centro de la región
      max.iter = 4000,             # Más tiempo para calcular la posición perfecta
      max.overlaps = Inf, 
      
      min.segment.length = 0.2,    # Solo dibuja líneas si se alejan un poco
      segment.size = 0.2, 
      segment.color = "grey50",
      
      # Permitimos que se muevan hacia CUALQUIER dirección, idealmente a los lados del mar
      direction = "both"
    ) + 
    scale_color_manual(values = colores_areas) +
    coord_sf(expand = FALSE, xlim = x_lim, ylim = y_lim) +
    theme_minimal(base_size = 8) +
    theme(legend.position = "none",
          axis.text = element_blank(),
          axis.title = element_blank(),
          panel.grid = element_blank(), 
          plot.title = element_text(face = "bold", size = 9, hjust = 0.5))
}

# Límites geográficos estándar
lim_norte  <- c(-76.5, -63.5);  lat_norte  <- c(-16.0, -31.5)
lim_centro <- c(-78.5, -66.5);  lat_centro <- c(-29.0, -44.5)
lim_sur    <- c(-81.5, -63.5);  lat_sur    <- c(-42.0, -57.5)

# ==============================================================================
# 4. GENERACIÓN DE LAS PIEZAS DE LA MATRIZ
# ==============================================================================
n_1619 <- crear_submapa("2016-2019", lim_norte, lat_norte) + labs(title = "Norte")
c_1619 <- crear_submapa("2016-2019", lim_centro, lat_centro) + labs(title = "Centro")
s_1619 <- crear_submapa("2016-2019", lim_sur, lat_sur) + labs(title = "Sur")

n_2022 <- crear_submapa("2020-2022", lim_norte, lat_norte) + labs(title = "Norte")
c_2022 <- crear_submapa("2020-2022", lim_centro, lat_centro) + labs(title = "Centro")
s_2022 <- crear_submapa("2020-2022", lim_sur, lat_sur) + labs(title = "Sur")

n_2325 <- crear_submapa("2023-2025", lim_norte, lat_norte) + labs(title = "Norte")
c_2325 <- crear_submapa("2023-2025", lim_centro, lat_centro) + labs(title = "Centro")
s_2325 <- crear_submapa("2023-2025", lim_sur, lat_sur) + labs(title = "Sur")

# Activamos la leyenda al final para que patchwork la capture de forma global
s_2325 <- s_2325 + theme(legend.position = "bottom") + labs(color = "Área de Estudio")

# ==============================================================================
# 5. ENSAMBLAJE FINAL CON RECOLECCIÓN DE LEYENDA Y TÍTULOS
# ==============================================================================
grafico_201619 <- (n_1619 + c_1619 + s_1619) 
                 
grafico_201619 +
  plot_layout(guides = "collect") + 
  plot_annotation(
    title = "Evolución de la Distribución Territorial de Posgrados",
    subtitle = "Análisis longitudinal por periodos y macrozonas con optimización de etiquetas (2016-2025)"
  ) &
  theme(
    legend.position = "bottom",
    plot.title = element_text(face = "bold", size = 12, hjust = 0.5),
    plot.subtitle = element_text(size = 9, hjust = 0.5)
  )
```

```{r}
ggplot(mapa_p) +
    geom_sf(fill = "grey97", color = "grey85") +
    geom_sf_text(data = filter(mapa_p, !is.na(total_programas)), 
                 aes(geometry = geometry, label = total_programas, color = `categoría de interés`),
                 fontface = "bold", size = 3.2,
                 position = position_jitter(width = 0.12, height = 0.12, seed = 42)) + 
    scale_color_manual(values = colores_areas) +
    coord_sf(expand = FALSE, xlim = x_lim, ylim = y_lim) +
    theme_minimal(base_size = 8) +
    theme(legend.position = "none",
          axis.text = element_blank(),
          axis.title = element_blank(),
          grid = element_blank(),
          panel.grid = element_blank())


(n_2022 + c_2022 + s_2022) 
 plot_layout(guides = "collect") + 
  plot_annotation(
    title = "Evolución de la Distribución Territorial de Posgrados",
    subtitle = "Análisis longitudinal por periodos y macrozonas geográficas (2020-2022)"
  ) &
  theme(
    legend.position = "bottom",
    plot.title = element_text(face = "bold", size = 11),
    plot.subtitle = element_text(size = 9))
```

```{r}
ggplot(mapa_p) +
    geom_sf(fill = "grey97", color = "grey85") +
    geom_sf_text(data = filter(mapa_p, !is.na(total_programas)), 
                 aes(geometry = geometry, label = total_programas, color = `categoría de interés`),
                 fontface = "bold", size = 3.2,
                 position = position_jitter(width = 0.12, height = 0.12, seed = 42)) + 
    scale_color_manual(values = colores_areas) +
    coord_sf(expand = FALSE, xlim = x_lim, ylim = y_lim) +
    theme_minimal(base_size = 8) +
    theme(legend.position = "none",
          axis.text = element_blank(),
          axis.title = element_blank(),
          grid = element_blank(),
          panel.grid = element_blank())

(n_2325 + c_2325 + s_2325) 
 plot_layout(guides = "collect") + 
  plot_annotation(
    title = "Evolución de la Distribución Territorial de Posgrados",
    subtitle = "Análisis longitudinal por periodos y macrozonas geográficas (2023-2025)"
  ) &
  theme(
    legend.position = "bottom",
    plot.title = element_text(face = "bold", size = 11),
    plot.subtitle = element_text(size = 9))
```
